ACORDAO-COMPLETO-2326552

ACÓRDÃO 3303/2019 ATA 15/2019 - SEGUNDA CÂMARA

VISTOS, relatados e discutidos estes autos de recurso de reconsideração interposto por Maria Tereza da Costa Pantoja contra o Acórdão 10119/2017-TCU-Segunda Câmara, 
ACORDAM os Ministros do Tribunal de Contas da União, reunidos em Sessão da Segunda Câmara, ante as razões expostas pelo relator, em:
9.1. conhecer do recurso para, no mérito, negar-lhe provimento;
9.2. dar ciência desta deliberação ao recorrente e aos interessados.

Recurso de reconsideração interposto contra acórdão que  julgou as contas da recorrente irregulares e aplicou-lhe multa em razão da não observância dos princípios gerais aplicáveis à Administração Pública.

Segunda Câmara

Serviço Nacional de Aprendizagem do Transporte - Conselho Nacional.

3. Interessados/Responsáveis/Recorrentes:
3.1. Responsáveis: Antonio Carlos Melgaço Knittel (XXX.745.705-XX); Ceila Cristina de Carvalho Martins (XXX.540.511-XX); Clesio Soares de Andrade (XXX.444.906-XX); David Lopes de Oliveira (XXX.710.303-XX); Diedro Construcoes e Serviços Ltda. (00.817.206/0001-09); Diumar Deléo Cunha Bueno (XXX.705.239-XX); Eder Dal Lago (XXX.468.630-XX); Edgar Ferreira de Sousa (XXX.207.466-XX); Ednalva Américo Vieira (XXX.685.901-XX); Eduardo Ferreira Rebuzzi (XXX.896.497-XX); Eduardo Parente Menezes (XXX.040.477-XX); Edvaldo Pereira da Silva (XXX.805.271-XX); Eudo Laranjeiras Costa (XXX.458.594-XX); Flavio Benatti (XXX.837.308-XX); Francisco Saldanha Bezerra (XXX.422.352-XX); Glen Gordon Findlay (XXX.506.078-XX); Ilmara Amaral Chaves (XXX.023.181-XX); Irani Bertolini (XXX.707.310-XX); Jardel Martins Soares (XXX.761.631-XX); Joao Resende Filho (XXX.952.021-XX); Jorge Soria Canela (XXX.134.181-XX); Jose Afonso Assumpção (XXX.307.596-XX); José Carlos Colares Becker (XXX.307.400-XX); José Carlos Reis Lavouras (XXX.806.537-XX); José Fioravanti (XXX.815.498-XX); José Hélio Fernandes (XXX.544.741-XX); José da Fonseca Lopes (XXX.405.168-XX); Jovenilson Alves de Souza (XXX.559.701-XX); Julian Roger Crispin Thomas (XXX.682.918-XX); Lilian Carla de Souza (XXX.004.576-XX); Luiz Anselmo Trombini (XXX.424.599-XX); Luiz Maldonado Marthos (XXX.633.379-XX); Luiz Wagner Chieppe (XXX.155.537-XX); Marcello Magistrini Spinelli (XXX.378.918-XX); Marco Antônio Gulin (XXX.423.579-XX); Maria Tereza da Costa Pantoja (XXX.525.047-XX); Martinho Ferreira de Moura (XXX.258.767-XX); Meton Soares Júnior (XXX.904.207-XX); Moacir da Silva (XXX.099.700-XX); Moacyr Servilha Duarte (XXX.407.198-XX); Newton Jerônimo Gibson Duarte Rodrigues (XXX.104.004-XX); Norival de Almeida Silva (XXX.125.848-XX); Odilon Walter dos Santos (XXX.861.681-XX); Olavo Erineu Braido (XXX.291.208-XX); Omar José Gomes (XXX.230.597-XX); Otávio Vieira da Cunha Filho (XXX.675.457-XX); Paulo André Silva Campos (XXX.268.961-XX); Paulo Gaba Junior (XXX.425.508-XX); Paulo Vicente Caleffi (XXX.122.010-XX); Pedro José de Oliveira Lopes (XXX.497.119-XX); Renan Chieppe (XXX.438.187-XX); Rodrigo Otaviano Vilaça (XXX.762.034-XX); Silvio Vasco Campos Jorge (XXX.370.638-XX); Vander Francisco Costa (XXX.094.446-XX); Victorino Aldo Saccol (XXX.502.380-XX); Waldemar Araujo (XXX.552.776-XX); Wesley Passaglia (XXX.114.811-XX)
3.2. Recorrente: Maria Tereza da Costa Pantoja (XXX.525.047-XX).

13.1. Ministros presentes: Ana Arraes (Presidente), Augusto Nardes (Relator), Aroldo Cedraz e Raimundo Carreiro.
13.2. Ministros-Substitutos presentes: Marcos Bemquerer Costa e André Luís de Carvalho.

ACORDAO-COMPLETO-2536592

Acórdão de Relação 2989/2022 - Segunda Câmara

Acórdão de Relação

Maria Tereza da Costa Pantoja

AUGUSTO NARDES

Ministro-Substituto Marcos Bemquerer Costa.

Adoto como relatório a instrução elaborada pela Secretaria de Recursos deste Tribunal - Serur (peça 250) , que teve anuência integral do corpo diretivo da unidade técnica (peças 251/252) e do Ministério Público junto ao TCU (peça 253) :
"INTRODUÇÃO
1.	Trata-se de Recurso de Reconsideração interposto por Maria Tereza da Costa Pantoja (R001 - peça 237) contra o Acórdão 10119/2017-TCU-Segunda Câmara (peça 230) .
1.1.	A deliberação recorrida apresenta o seguinte teor:
9.1. com fundamento nos arts. 1º, inciso I, 16, inciso III, alínea b, e 19, parágrafo único, da Lei 8.443/1992, julgar irregulares as contas da Sra. Maria Tereza da Costa Pantoja;
9.2. julgar regulares com ressalva as contas dos Srs. Clésio Soares de Andrade, Jovenilson Alves de Souza, Paulo André Silva Campos, Ceila Cristina de Carvalho Martins, Wesley Passaglia, e da empresa Diedro Construções e Serviços Ltda., nos termos dos arts. 1º, inciso I, 16, inciso II, 18 e 23, inciso II, da Lei 8.443/1992, conferindo-lhes quitação; 
9.3. com fulcro nos arts. 1º, inciso I, 16, inciso I, 17, e 23, inciso I, da Lei 8.443/1992, julgar regulares as contas dos demais responsáveis especificados no item 3 acima, dando-lhes quitação plena; 
9.4. aplicar à Sra. Maria Tereza da Costa Pantoja a multa prevista no art. 58, inciso I, da Lei 8.443/1992, no valor de R$ 5.000,00 (cinco mil reais) , fixando-lhe o prazo de quinze dias, a contar da notificação, para que comprove, perante o Tribunal (art. 214, inciso III, alínea a do Regimento Interno/TCU) , o recolhimento da dívida ao Tesouro Nacional, atualizada monetariamente desde a data do presente Acórdão até a do efetivo recolhimento, se for paga após o vencimento, na forma da legislação em vigor; 
9.5. autorizar, caso requerido, nos termos do art. 26 da Lei 8.443/1992, o parcelamento da dívida constante do subitem 9.4 em até 36 (trinta e seis) parcelas mensais e sucessivas, sobre as quais incidirão os correspondentes acréscimos legais (atualização monetária) , informando à responsável que a falta de pagamento de qualquer parcela importará no vencimento antecipado do saldo devedor (art. 217, § 2º, do Regimento Interno/TCU) , sem prejuízo das demais medidas legais; 
9.6. autorizar, desde logo, a cobrança judicial da dívida, nos termos do art. 28, inciso II, da Lei 8.443/1992, caso não atendida a notificação; 
9.7. nos termos do art. 7º da Resolução TCU 265/2014, dar ciência ao Senat/CN e ao Sest/CN de que o pagamento de horas extras de forma habitual contraria os arts. 59 e 61 da Consolidação das Leis Trabalhistas, bem como o Acórdão 2100/2008-TCU-Primeira Câmara e os Acórdãos 3.673/2011 e 3.871/2011, ambos da 2ª Câmara.
HISTÓRICO
2.	Trata-se da prestação de contas do Serviço Nacional de Aprendizagem do Transporte/Conselho Nacional - Senat/CN, relativa ao exercício de 2011, e da prestação de contas do Serviço Social do Transporte/Conselho Nacional - Sest/CN, referente ao mesmo exercício e constante do processo apenso TC Processo 046.759/2012-3.
2.1.	A recorrente, Sra. Maria Tereza da Costa Pantoja, diretora-executiva geral do Sest/Senat, no exercício em questão, foi instada a se manifestar nos autos por não exigir, nos procedimentos relacionadas aos convênios firmados em 2011 no âmbito do Programa Despoluir: a) detalhamento do objeto da avença e vinculação dos recursos repassados com o objeto do convênio; b) pareceres jurídicos e técnicos que evidenciassem a análise sobre o plano de trabalho; c) prova de regularidade fiscal por parte dos convenentes; d) apresentação de prestação de contas dos convênios e sua devida análise, que aferisse os resultados e a boa e regular aplicação dos recursos repassados. 
2.2.	As razões de justificativa oferecidas pela ex-gestora seguiram as seguintes linhas: a) as atribuições objeto da audiência não eram da competência da diretora-geral do Sest/Senat; b) os procedimentos mencionados na audiência não devem ser, necessariamente, observados por entidades do Sistema 'S'; e c) não houve dano ao erário.
2.3.	Tais razões de justificativa foram rejeitadas pelo Tribunal, culminando no julgamento pela irregularidade das contas da ex-diretora e na aplicação da multa prevista no art. 58, inciso I, da Lei 8.443/1992, ante a gravidade das ocorrências e da reprovabilidade de sua conduta.
EXAME DE ADMISSIBILIDADE
3.	Reitera-se o exame preliminar de admissibilidade (peça 238) , ratificado à peça 240, pelo Relator, Ministro Augusto Nardes, que entendeu pelo conhecimento do recurso, nos termos dos artigos 32, inciso I, e 33 da Lei 8.443/1992, c/c o artigo 285 do RI/TCU, suspendendo os efeitos dos itens 9.1, 9.4 e 9.6 do Acórdão 10119/2017-TCU-Segunda Câmara.
EXAME DE MÉRITO
4.	Delimitação
4.1.	Constitui objeto do presente recurso definir se:
a) cabe a responsabilização da recorrente; e
b) é possível que as contas sejam consideradas regulares, com o afastamento da multa.
5.	Da responsabilização da recorrente
5.1.	A recorrente defende que não lhe podem ser imputadas todas as falhas ocorridas, como se não existissem outras instâncias administrativas ou profissionais também encarregadas pela execução das atividades do Sest/Senat, com base nos seguintes argumentos:
	a) a entidade, à época dos fatos, possuía estrutura compartimentalizada, a qual atribuía funções diversas a diferentes responsáveis, o que deve ser considerado para a necessária demonstração do nexo de causalidade;
	b) não parece razoável enquadrar como atribuições da recorrente a execução de funções tais como a formulação de plano de trabalhos, confecção de orçamento dos convênios, verificação de regularidade fiscal dos convenentes, pois não se inserem nas suas atribuições regimentais, considerando que, enquanto diretora-executiva, cabia a ela avaliações em nível macro;
	c) o ato de supervisionar não importa na fiscalização e no controle pari passu dos procedimentos praticados pelas instâncias subordinadas;
	d) o próprio TCU possui entendimento sedimentado que não cabe ao gestor máximo de uma entidade rever todos os atos praticados pelos seus subordinados, sob pena de inviabilizar a gestão como um todo, principalmente quanto a atos com baixa materialidade (cita excerto do voto condutor do Acórdão 1619/2004-TCU-Plenário, da relatoria do Ministro Walton Alencar Rodrigues) ;
	e) não se deve lhe atribuir omissão por atos que não lhe competiam diretamente.
	Análise
5.2.	De início, cabe rememorar que a Sra. Maria Tereza da Costa Pantoja, diretora executiva geral do Sest/Senat, foi ouvida em audiência pela ausência da adoção dos seguintes procedimentos em relação aos convênios firmados em 2011 no âmbito do programa Despoluir (peça 114) :   
i) exigir que os planos de trabalho apresentassem o devido detalhamento do objeto do convênio e dos custos previstos, assim como que demonstrassem inequivocamente a vinculação desses custos com o objeto do convênio; 
ii) exigir, à época da celebração do convênio, certidões de regularidade fiscal do convenente; 
iii) elaborar pareceres técnicos que evidenciassem a análise técnica sobre o plano de trabalho e sobre a capacidade técnica da entidade convenente para executar o objeto do convênio; 
iv) elaborar pareceres jurídicos que registrassem a análise da conformidade da minuta de convênio e o cumprimento de todos os requisitos por parte do convenente, com base nos normativos e na jurisprudência; 
v) elaborar pareceres de análise da prestação de contas que evidenciassem todos os aspectos levados em consideração que permitissem concluir que os resultados do convênio foram alcançados, e que houve a boa e regular aplicação dos recursos repassados.
5.3.	É claro que este Tribunal não poderia exigir de uma ocupante de função do alto escalão a execução de atividades de nível operacional ou a revisão de todos os atos praticados pelos subordinados, a quem cabe realizar tais atividades. O que se esperava de uma diretora executiva, posição de nível gerencial da entidade, era a normatização dos procedimentos relacionados ao repasse de recursos do programa Despoluir, em todas as suas fases (celebração, execução e prestação de contas) , e a exigência de que os níveis a ela subordinados executassem tais procedimentos.
5.4.	Não é outra conclusão a que se chega quando se verifica a descrição das atribuições da diretora-geral executiva do Sest/Senat definidas no Relatório de Gestão, conforme registrado na instrução da unidade técnica (peça 152, item 48) e no voto condutor do acórdão recorrido (peça 229, item 24) :
administrar as instâncias operacionais e organizacionais do SEST/SENAT, através das Superintendências, Coordenações e Assessorias, normatizando e supervisionando todas as atividades desenvolvidas, bem como verificando, avaliando e orientando o fiel cumprimento das metas estabelecidas e das diretrizes emanadas dos Conselhos Nacionais. (grifado) 
5.5.	Nessa mesma linha de raciocínio, o relator da deliberação atacada, e. Ministro Marcos Bemquerer, assim se pronunciou (peça 229) :
26. Ao exercer seu ofício, esperava-se que a diretora-geral executiva exigisse das instâncias subordinadas o detalhamento do objeto dos convênios firmados no bojo do Programa Despoluir, atentando para que houvesse a vinculação dos recursos repassados ao objeto do convênio. Igualmente a ex-agente deveria requerer às repartições competentes pareceres jurídicos e técnicos sobre o plano de trabalho, principalmente para tomar decisões cercada de maior segurança jurídica e de informações técnicas necessárias. A responsável também não teve o cuidado de demandar a regularidade fiscal por parte dos convenentes e a apresentação de prestação de contas dos convênios.
5.6.	Restou visível neste processo a ausência da adoção de medidas de controle, em 2011, por parte do Sest/Senat, a fim de assegurar que os recursos transferidos fossem, de fato, aplicados no objeto dos convênios do programa Despoluir, e de evidenciar adequadamente suas análises e conclusões. E a implantação de medidas que garantam o zelo com recursos de natureza pública está na esfera de responsabilidade da titular da Diretoria Executiva, a quem cabe a definição das rotinas relacionadas, conforme destacado anteriormente.
5.7.	Essas medidas se mostravam ainda mais necessárias ao se considerar que o programa Despoluir era objeto de convênios celebrados entre o Senat e as Federações de transporte por diversos exercícios, e que era expressivo o volume de recursos repassados em decorrência do programa. Somente no exercício de 2011, o Senat repassou R$ 4,7 milhões em convênios firmados no âmbito do programa Despoluir, consoante levantado pela unidade técnica à peça 84 (item 143) .
5.8.	Por todo o exposto, não assiste razão à recorrente, mantendo-se inalterada a sua responsabilização nestes autos.
6.	Das contas irregulares e da multa aplicada 
6.1.	Defende-se no recurso que as irregularidades apontadas não se revestiram de reprovabilidade suficiente que justifiquem a irregularidade das contas e a condenação imposta, aduzindo os seguintes argumentos:
	a) apesar de as entidades do Sistema 'S' estarem obrigadas aos princípios gerais aplicáveis à Administração Pública, não se pode emprestar a essas entidades o mesmo rigor com que a Administração Pública lida com seus recursos, mormente, na gestão dos convênios, importando que seja demonstrado o atingimento dos resultados previstos nas avenças;
	b) o Programa Despoluir atingiu seus objetivos, ficando comprovada nos autos a correta aplicação dos recursos, tanto que em razão dessa irregularidade não há débito ou a comprovação de qualquer enriquecimento sem causa da entidade convenente;
	c) afigura-se demasiado punir a recorrente pelo não-cumprimento de exigências e formalidades que não estavam, a rigor, sob sua alçada, mas de instâncias executivas/operacionais.
	d) as falhas de controle apontadas não se revestiram de grande gravidade e houve o reconhecimento pela própria CGU de que o Sest/Senat envidou esforços para aprimorar o controle dos convênios celebrados para atender o Programa Despoluir, tendo instituído norma aprovada pela Instrução de Serviço IS-DEX/SENAT 001/2012;
	e) deve ser reconhecia a boa-fé da ex-diretora executiva, que, em atendimento aos órgãos de controle, buscou aprimorar o fluxo relativo à celebração e à condução dos convênios celebrados em virtude do citado programa, assim como a ausência de desvio ou malversação dos recursos evidencia a completa boa-fé da recorrente.
	Análise
6.2.	De início, cabe reforçar que é pacífico neste Tribunal o entendimento de que as entidades do Sistema 'S', por gerirem recursos oriundos de contribuições parafiscais, que, ao fim e ao cabo, constituem recursos de natureza pública, tais entidades devem prestar contas ao TCU e estão submetidas à observância dos princípios constitucionais inerentes à atividade administrativa. A este respeito, destaca-se o voto condutor do Acórdão 3224/2014-TCU-Plenário, da lavra do Ministro André Luís de Carvalho:
Quanto aos repasses voluntários, deve prevalecer a jurisprudência do Tribunal no sentido de que as entidades integrantes do Sistema S devem observância aos princípios que regem a administração pública e aos regulamentos próprios, quando da celebração de convênios ou instrumentos congêneres, casos em que se mostra inafastável a exigência da devida prestação de contas.
6.3.	Nessa mesma deliberação, o e. Ministro Relator frisou ainda que a prestação de contas constitui princípio basilar do estado republicano, por força do art. 70, parágrafo único, da CF/1988.
6.4.	Nota-se que neste processo não se exigiu em nenhum momento do Sest/Senat a observância estrita das normas da Portaria Interministerial MP/MF/MCT 127/2008, vigente à época e aplicável aos órgãos e entidades da Administração Pública Federal, mas apenas dos princípios gerais que presidiram sua elaboração.
6.5.	No entanto, faltou à entidade a iniciativa de regular adequadamente a forma como eram celebrados os convênios do Programa Despoluir, de modo que ficassem claras a natureza pública dos recursos e a necessidade de serem geridos em conformidade com esse fato. Nesse sentido foi a manifestação da unidade técnica (peça 152) , a qual se alinha:
59. Se é fato que as regras a serem obedecidas não são exatamente as mesmas regras aplicáveis à Administração Pública Federal, certo é que há que se ter controles sobre os recursos transferidos, o que inclui exigir o cumprimento, por parte do convenente, de exigências e formalidades, especialmente a comprovação da correta aplicação dos recursos. Diferente disso, estar-se-ia permitindo que a entidade distribuísse recursos de origem pública sem nenhum controle, possibilitando-se que a transferência se torne um mecanismo de financiamento indireto das entidades convenentes, ou, no limite, que o dinheiro se preste a enriquecimento sem causa.
6.6.	Não se pode admitir que a regulamentação interna era uma tarefa demasiada ao Sest/Senat, tanto foi assim que, finalmente, no exercício seguinte ao das presentes contas, a entidade elaborou e editou a Instrução de Serviço IS-DEX/SENAT 001/2012, conforme informado pela recorrente.
6.7.	Quanto à alegação de que ficou comprovada nos autos a correta aplicação dos recursos do Programa Despoluir, inexistindo débito ou qualquer desvio, ressalta-se que tal informação é equivocada. 
6.8.	Isso porque, ao invés de se buscar a ocorrência de possíveis débitos, a unidade técnica deste Tribunal entendeu ser mais efetivo destacar a ausência da adoção de medidas de controle, por parte do Senat, a fim de assegurar que os recursos transferidos fossem, de fato, aplicados no objeto do convênio, e de evidenciar adequadamente suas análises e conclusões, consoante a instrução que propôs a audiência da recorrente (peça 84, item 142) .
6.9.	Assim, repisa-se que a existência ou não de débito nos convênios firmados em 2011 no bojo do Programa Despoluir não foi tratada nestes autos. O que se discutiu foram as irregularidades cometidas na gestão da ex-diretora e os respectivos reflexos no julgamento de suas contas, com possibilidade de apenação com multa, que acabou se concretizando.
6.10.	Por fim, de acordo com a jurisprudência do TCU, a boa-fé não pode ser presumida ou acatada a partir de mera alegação, devendo ser demonstrada e comprovada a partir dos elementos que integram os autos, corroborada em contexto fático propício ao reconhecimento dessa condição em favor da responsável.
6.11.	No caso concreto, não se verifica a presença da boa-fé na conduta da diretora executiva geral do Sest/Senat que, sem observar os princípios constitucionais inerentes à atividade administrativa, repassou recursos de natureza pública mediante convênios, no âmbito do Programa Despoluir, ainda que não tenha desejado provocar prejuízos à entidade.
6.12.	Logo, persistindo o juízo pelas irregularidades e conduta desautorizada, subsiste fundamento para a apenação.
6.13.	Ademais, não importa eventual ausência de intenção (dolo) na conduta que levou às irregularidades. Não é necessário que haja má-fé ou ação dolosa do agente para fins de responsabilização perante este Tribunal (Acórdão 243/2010-TCU-Plenário) . A imputação da penalidade de multa exige apenas a verificação da ocorrência de culpa lato sensu, em qualquer uma de suas modalidades (Processo Acórdão 3874/2014-7-TCU-2ª Câmara) .
CONCLUSÃO
7.	Da análise anterior, conclui-se que:
	a) cabe a responsabilização da Sra. Maria Tereza da Costa Pantoja; e
	b) não é possível alterar o julgamento de suas contas, consideradas irregulares, nem afastar a aplicação da multa.
7.1.	Com base nessas conclusões, propõe-se o não provimento do recurso.
PROPOSTA DE ENCAMINHAMENTO
8.	Ante o exposto, submetem-se os autos à consideração superior, propondo-se, com fundamento nos artigos 32, inciso I, e 33 da Lei 8.443/1992, c/c o artigo 285 do RI/TCU:
	a) conhecer do recurso interposto por Maria Tereza da Costa Pantoja, para, no mérito, negar-lhe provimento;
	b) comunicar a recorrente e os demais interessados da decisão que vier a ser proferida nestes autos".
	É o relatório.

8.1. Fabiano Augusto Martins Silveira (31.440/OAB-DF) e outros, representando Serviço Nacional de Aprendizagem do Transporte - Conselho Nacional.  
8.2. Eduarda Camara Pessoa de Faria (41.916/OAB-DF) e outros, representando Maria Tereza da Costa Pantoja.  
8.3. Jaques Fernando Reolon (22.885/OAB-DF) e outros, representando Paulo André Silva Campos, Ceila Cristina de Carvalho Martins, Jovenilson Alves de Souza e Serviço Nacional de Aprendizagem do Transporte - Conselho Nacional.

Procuradora-Geral Cristina Machado da Costa e Silva.

Prestação de contas de entidades do Sistema "S", exercício de 2011. Não observância dos Princípios Gerais aplicáveis à Administração Pública. Contas irregulares de uma responsável. Aplicação de multa. RECURSO DE RECONSIDERAÇÃO. CONHECIMENTO. Elementos apresentados incapazes de modificar o juízo realizado pelo Tribunal. Não provimento.

PRESTAÇÃO DE CONTAS (PC)

Secretaria de Recursos (SERUR).

Trago ao colegiado Recurso de Reconsideração interposto por Maria Tereza da Costa Pantoja contra o Acórdão 10119/2017-TCU-Segunda Câmara, da relatoria do Ministro Marcos Bemquerer Costa.
2.	Inicialmente, ratifico o exame de admissibilidade constante da peça 240 dos autos e conheço do presente recurso, uma vez observados os requisitos dessa espécie recursal, nos termos dos artigos 32, inciso I, e 33 da Lei 8.443/1992, c/c o artigo 285 do RI/TCU.
3.	No mérito, acolho integralmente o exame técnico elaborado pela Serur, cujos argumentos incorporo às minhas razões de decidir, sem prejuízo das considerações a seguir.
4.	Em primeiro lugar, cabe lembrar que a recorrente teve suas contas do exercício de 2011 julgadas irregulares e foi apenada com multa, essencialmente, pelas seguintes irregularidades na gestão, que deixou de adotar as providências abaixo em relação aos convênios firmados no exercício no âmbito do programa Despoluir:
	i) exigir que os planos de trabalho apresentassem o devido detalhamento do objeto do convênio e dos custos previstos, assim como que demonstrassem inequivocamente a vinculação desses custos com o objeto do convênio; 
	ii) exigir, à época da celebração do convênio, certidões de regularidade fiscal do convenente; 
iii) elaborar pareceres técnicos que evidenciassem a análise técnica sobre o plano de trabalho e sobre a capacidade técnica da entidade convenente para executar o objeto do convênio; 
iv) elaborar pareceres jurídicos que registrassem a análise da conformidade da minuta de convênio e o cumprimento de todos os requisitos por parte do convenente, com base nos normativos e na jurisprudência; 
v) elaborar pareceres de análise da prestação de contas que evidenciassem todos os aspectos levados em consideração que permitissem concluir que os resultados do convênio foram alcançados, e que houve a boa e regular aplicação dos recursos repassados.
5.   	   Conforme afirma a instrução da Serur, o Tribunal efetivamente não poderia exigir da gestora a execução de atividades em nível operacional ou a revisão de todos os atos de gestão da entidade, entretanto, o que se esperava de uma diretora executiva, posição de nível gerencial da entidade, era a normatização dos procedimentos relacionados ao repasse de recursos do programa Despoluir, em todas as suas fases (celebração, execução e prestação de contas) , e a exigência de que os níveis a ela subordinados executassem tais procedimentos.
6.		E a análise técnica demonstra que tal mister consta explicitamente da descrição das atribuições da diretora-geral executiva do Sest/Senat, conforme registrado do voto condutor da deliberação recorrida.
7.		Além disso, o exame técnico resgata pronunciamento do relator a quo, a configurar a responsabilidade da gestora à frente da entidade:
"5.5.	Nessa mesma linha de raciocínio, o relator da deliberação atacada, e. Ministro Marcos Bemquerer, assim se pronunciou (peça 229) :
26. Ao exercer seu ofício, esperava-se que a diretora-geral executiva exigisse das instâncias subordinadas o detalhamento do objeto dos convênios firmados no bojo do Programa Despoluir, atentando para que houvesse a vinculação dos recursos repassados ao objeto do convênio. Igualmente a ex-agente deveria requerer às repartições competentes pareceres jurídicos e técnicos sobre o plano de trabalho, principalmente para tomar decisões cercada de maior segurança jurídica e de informações técnicas necessárias. A responsável também não teve o cuidado de demandar a regularidade fiscal por parte dos convenentes e a apresentação de prestação de contas dos convênios."
8.	Conforme concluiu o exame da Serur, restou configurada no processo a ausência da adoção de medidas de controle por parte do Sest/Senat, a fim de assegurar que os recursos transferidos fossem, de fato, aplicados no objeto dos convênios do programa Despoluir, e de evidenciar adequadamente suas análises e conclusões. 
9.	Em segundo lugar, no que tange ao argumento de que as irregularidades apontadas não se revestiram de reprovabilidade suficiente a justificar a irregularidade das contas e a imputação de multa, concordo igualmente com a análise técnica de que a recorrente não apresenta elementos capazes de alterar o juízo expresso na deliberação recorrida.
10.	Com efeito, conforme aponta a unidade técnica, cabe reforçar que é pacífico neste Tribunal o entendimento de que as entidades do Sistema "S", por gerirem recursos oriundos de contribuições parafiscais, que constituem recursos de natureza pública, tais entidades devem prestar contas ao TCU e estão submetidas à observância dos princípios constitucionais inerentes à atividade administrativa.
11.	Ademais, o recorrente não conseguiu esclarecer a circunstâncias de ter faltado à entidade que dirigiu a iniciativa de regular adequadamente a forma como eram celebrados os convênios do Programa Despoluir, de modo que ficassem claras a natureza pública dos recursos e a necessidade de serem geridos em conformidade com esse fato.
12.	Também assiste razão à unidade instrutiva quando desqualifica a informação da recorrente de que não teria havido dano ou qualquer desvio na aplicação do programa Despoluir e que, portanto, não poderia ter suas contas julgadas irregulares e ser apenada com multa. Resta claro na instrução técnica, "ao invés de se buscar a ocorrência de possíveis débitos, a unidade técnica deste Tribunal entendeu ser mais efetivo destacar a ausência da adoção de medidas de controle, por parte do Senat, a fim de assegurar que os recursos transferidos fossem, de fato, aplicados no objeto do convênio, e de evidenciar adequadamente suas análises e conclusões, consoante a instrução que propôs a audiência da recorrente", proposta que foi subsequentemente acolhida pela Segunda Câmara desta Corte.
13.    	  No mesmo sentido, concordo também com a unidade técnica quando assere que a boa-fé não deve ser presumida ou acatada por mera alegação, mas demonstrada nos autos, corroborada pelo contexto fático e pelas evidências de atos do gestor nesse sentido, e que no presente caso, conforme aponta o exame técnico "não se verifica a presença da boa-fé na conduta da diretora executiva geral do Sest/Senat que, sem observar os princípios constitucionais inerentes à atividade administrativa, repassou recursos de natureza pública mediante convênios, no âmbito do Programa Despoluir, ainda que não tenha desejado provocar prejuízos à entidade".
14.  	  Por fim, mister que se indique que no âmbito do processo de controle externo não importa eventual ausência de intenção (dolo) na conduta que levou às irregularidades, não é necessário que haja má-fé ou ação dolosa do agente para fins de responsabilização perante este Tribunal, portanto, a imputação da penalidade de multa exige apenas a verificação da ocorrência de culpa lato sensu, em qualquer uma de suas modalidades, como veio a ocorrer no presente caso.
	Ante o exposto, e em consonância com os pareceres da Secretaria de Recursos deste Tribunal e do Ministério Público junto ao TCU, VOTO por que o Tribunal adote a deliberação que ora submeto ao colegiado.
TCU, Sala das Sessões Ministro Luciano Brandão Alves de Souza, em 14 de maio de 2019.
Ministro JOÃO AUGUSTO RIBEIRO NARDES 
Relator